【裁判字號】    97,訴,441
【裁判日期】    970930
【裁判案由】    給付報酬金
【裁判全文】
臺灣臺中地方法院民事判決               97年度訴字第441號
原      告  合作開發資產管理股份有限公司
法定代理人  己○○
訴訟代理人  戊○○
            尤雯雯律師
被      告  庚○○
            辛○○
上列二人共同
訴訟代理人  張慶宗律師
複代理人    何孟育律師
上列當事人間請求給付報酬金事件，經於民國97年9月1日言詞辯
論終結，本院判決如下：
    主    文
原告之訴及假執行之聲請均駁回。
訴訟費用由原告負擔。
    事實及理由
甲、原告方面：
  一、聲明：被告應給付原告新台幣（下同）760,000元，及自
      民國95年6月30日起至清償日止，按週年利率百分之5計算
      之利息，並願供擔保，請准宣告假執行。
  二、陳述：
      （一）兩造於94年12月1日簽立委託協議書（下稱系爭協
            議書），由被告委託原告向訴外人中華成長四資產
            管理股份有限公司（下稱中華成長四公司）承買對
            債務人吳景源（協議書誤載為吳錦源）之債權。系
            爭協議書第六項約定「業務報酬：甲方（即被告）
            本案件承受過戶完畢時，應付總價金百分四給予乙
            方（即原告）作為業務報酬費」。玆原告業已完成
            上述債權承買事宜，被告係以1,900萬元之對價取
            得上述債權，依委託協議書約定，被告應按總價金
            1,900萬元計算百分之4之業務報酬費76萬元及利息
            予原告。
      （二）被告雖抗辯應以其所取得之坐落臺中縣沙鹿鎮○○○段埔子小段186-5等23筆土地（下稱系爭23筆土
            地）上之二座墳墓有無排除，為其依系爭協議書應
            否給付業務報酬費之條件等語，惟查：
            (1)、綜觀系爭協議書之內容，被告所委託原告之事
                項計有六項，亦即原告受委任所應完成之義務
                有六點，其各點所約定之義務內容各自獨立，
                彼此間並無關連性，亦無任何文字提及需排除
                系爭23筆土地上之墳墓後被告始需給付委任報
                酬。既未就給付委任報酬為任何附條件之約定
                ，何來條件成就與否？
            (2)、原告係依系爭協議書第六點業務報酬約定而請
                求給付報酬，縱認系爭協議書附有報酬給付之
                條件，然其條件亦應是指系爭協議書第三、四
                、五點所示之承受債權及系爭23筆土地過戶事
                宜。原告已為被告與訴外人中華成長四公司協
                商價金l,9OO萬元之債權買賣，另協助被告向
                訴外人中租迪和公司辦理1,520萬元之融資，
                且已完成系爭23筆土地所有權移轉登記與被告
                之事宜，則被告自應給付約定報酬予原告。
            (3)、兩造間並無原告必須完成排除墳墓始能請求報
                酬之約定，是系爭協議書上之報酬給付約定，
                與土地上之墳墓排除一事無涉，否則系爭協議
                書即應記載「應完成上述之事項或約定，乙方
                （被告）應給付總價金百分之四給與甲方（原
                告）作為業務報酬費用」，如此始能解釋為附
                有地上墳墓排除之條件。然協議書之各點約定
                ，彼此獨立，報酬分別計算，何來條件成就與
                否之爭議？
            (4)、原告曾複委任訴外人楊章代為處理土地點交
                事宜，被告嗣已將系爭23筆土地出售予訴外人
                丁○○，而訴外人丁○○與訴外人吳心或原土
                地所有權人吳景源為同一家族之人，若非係訴
                外人吳心或原土地所有權人吳景源之人頭，即
                是與訴外人吳心或原土地所有權人吳景源內部
                有合夥關係之人，否則訴外人吳心前所交付予
                訴外人楊章之450萬元價金，豈有由訴外人
                丁○○在其應給付予被告之買賣價金中扣除之
                理？是訴外人吳心自屬實際之買受人。而訴外
                人楊章與吳心所簽立之買賣契約中已約定給
                付吳心92,000元作為墳墓處理費用，則不論墳
                墓係由訴外人丁○○或吳心處理，應認訴外人
                楊章已完成排除墳墓之任務，被告自應給付
                報酬。
            (5)、訴外人楊章就遷墓還地一事，曾對訴外人吳
                景源向法院聲請調解，訴外人吳心陪同訴外人
                吳景源參與調解，其二人因為訴外人楊章及
                法院暗示土地上之墳墓為空墳，而惟恐遭法律
                追訴，始達成願以訴外人吳心名義買回土地之
                調解內容，本為單純之買賣，然被告卻欲藉此
                免其給付約定報酬之義務，竟要求越過訴外人
                楊章，而與訴外人吳心或原土地所有權人吳
                景源為同一家族之訴外人丁○○另行立一份和
                訴外人楊章原代其與訴外人吳心所簽立之買
                賣價金條件相同之買賣契約，以圖免付報酬。
  三、證據：提出協議書、土地登記謄本、債權讓與證明書、債
      權憑證、債權讓渡書、土地所有權異動紀錄等為證，並聲
      請訊問證人丙○○、甲○○。
乙、被告方面：
  一、聲明：原告之訴及假執行之聲請均駁回，如受不利判決，
      願供擔保，請准宣告免為假執行。
  二、陳述：
      （一）被告固有於94年12月1日與原告公司簽立系爭委託
            協議書，委託原告公司承買訴外人中華成長四公司
            對債務人吳景源（協議書誤載為吳錦源）之債權。
            系爭該協議書第六項固有約定：「業務報酬：甲方
            本案件承受過戶完畢時，應付總價金百分四給予乙
            方作為業務報酬費」。惟該項業務報酬費用，乃係
            附有原告公司必須負責排除土地上二座墳墓之條件
            。而原告迄今仍未予以排除，條件顯未成就，被告
            自不需給付報酬。
      （二）被告庚○○係欲先承買上述債權，再藉強制執行之
            方式以取得債務人所有之上述23筆土地所有權。因
            資金不足，被告乃向訴外人中租迪和股份有限公司
            融資，並先於95年6月15日由訴外人中租迪和公司
            自原債權人中華成長四公司處取得該23筆土地之第
            一順位抵押權讓與登記，再由訴外人中租迪和公司
            向法院聲請拍賣該23筆土地，訴外人中租迪和公司
            再以2,785萬元之債權，聲明承受該23筆土地所有
            權後，繼於被告清償融資後，再由訴外人中租迪和
            公司將該23筆土地所有權讓與被告庚○○。
      （三）被告庚○○雖取得系爭23筆土地之所有權，但因土
            地上有二座墳墓坐落，原告未依約予以排除，致被
            告庚○○欲行處分系爭23筆土地發生困難。原告公
            司竟另未經被告庚○○同意或授權，而於96年5月1
            8日擅自委託訴外人尚昱資產管理有限公司之楊
            章代為處理該23筆土地之地上物清理點交事宜。訴
            外人楊章明知其未經被告庚○○授權，本不得擅
            自出售該23筆土地，然其竟於96年7月27日無權代
            理被告庚○○與原地主即訴外人吳景源及吳欽賜達
            成調解（即鈞院沙鹿簡易庭96年度沙簡調字第74號
            ），而擅自同意將該23筆土地出售予訴外人吳景源
            及吳欽賜，並於96年8月l日以被告庚○○代理人名
            義將該23筆土地以3,150萬元之對價，出售予訴外
            人吳景源及吳欽賜所找來之訴外人吳心，並收受45
            0萬元之價金。嗣因訴外人吳景源及買受人吳心要
            求被告庚○○履行該23筆土地之所有權移轉登記事
            宜，被告庚○○始知訴外人楊章擅自處分土地一
            事，乃對訴外人楊章提出刑事告訴。
      （四）原告未依約排除地上墳墓，致被告庚○○欲行處分
            土地發生困難，且逾越權限違法授權訴外人楊章
            處理相關事宜，致訴外人吳景源及買受人吳心要求
            被告庚○○履行該23筆土地之所有權移轉登記。被
            告庚○○受限於土地上有墳墓未予排除無法順利處
            分土地，迫於鉅額資金借貸壓力，無奈只好應訴外
            人吳景源及吳心之要求，另與其等所找來之應買名
            義人丁○○簽訂買賣契約，而將該23筆土地於96年
            ll月l日以2,700萬元之低價，出賣予訴外人丁○○
            ，被告庚○○因此受有鉅額損失，尚未對原告請求
            賠償，原告卻反而訴請被告給付業務報酬費76萬元
            及利息，顯無理由。
  三、證據：提出土地買賣契約書、委任合約書、執行分配表、
      稅額繳款書、移轉契約書、委託協議書、不動產買賣契約
      書、起訴書、購地支付明細及單據等為證，並聲請訊問證
      人乙○○。
丙、法院得心證之理由：
  一、經查：
      （一）訴外人吳景源（連帶保證人吳欽賜）因積欠訴外人
            中華成長四公司本金24,953,740元之債務，將遭法
            院強制執行而拍賣其所有之上述23筆土地，被告乃
            於94年12月1日委由原告向訴外人中華成長四公司
            以1,900萬元之對價洽購該公司對訴外人吳景源（
            連帶保證人吳欽賜）之上述債權，並欲藉強制執行
            債權人承受拍賣不動產之方式，取得系爭23筆土地
            之所有權。
      （二）兩造嗣於94年12月1日簽立系爭協議書。原告隨即
            於94年12月8日向訴外人中華成長四公司洽商成立
            上述債權承買事宜，並約定於95年6月6日前完成尾
            款交割事宜。
      （三）被告因買賣價金融資問題，乃先向訴外人中華成長
            四公司要求延期至95年7月6日始行尾款交割，再於
            95年6月15日向訴外人中租迪和公司融資，並委任
            訴外人中租迪和公司先代為申辦系爭23筆土地之第
            一順位抵押權移轉登記及聲請法院拍賣以取得系爭
            23筆土地之所有權事宜。其後即先由訴外人中租迪
            和公司以取得債權人地位，並向本院對訴外人吳景
            源就系爭23筆土地聲請強制執行（本院95年度執果
            字第51012號），因無其他人應買，嗣即由訴外人
            中租迪和公司以債權人地位於96年4月23日聲明承
            受系爭23筆土地，繼由訴外人中租迪和公司於被告
            清償其融資借款後，將系爭23筆土地於96年7月5日
            辦理所有權移轉登記與被告庚○○所有。
      （四）兩造簽立系爭協議書時，因系爭23筆土地上有二座
            墳墓坐落，系爭協議書第二條第1點乃約定「地上
            有二座墳墓由乙方（指原告）負責排除甲方（指被
            告）不負任何費用。」。原告遂於96年5月18日另
            與訴外人尚昱公司簽立委託協議書，委託尚昱公司
            處理系爭23筆土地之地上物之清理點交事宜。
      （五）訴外人尚昱公司之負責人楊章於96年7月27日以
            被告代理人名義，對原債務人吳景源、吳欽賜聲請
            遷墓交地之調解（本院沙鹿簡易庭96沙簡調字第74
            號），惟卻達成買賣土地之調解內容，而代被告將
            系爭23筆土地以3,000萬元之對價出售予訴外人吳
            心，訴外人吳心並交付300萬元訂金及原債務人吳
            景源尚欠之不足額債權代償對價150萬元予訴外人
            楊章。
      （六）嗣因訴外人吳心要求被告履行系爭23筆土地所有權
            移轉登記，被告以訴外人楊章未獲授權為由拒絕
            。再經磋商，乃由原債務人吳景源及訴外人吳心另
            行覓得訴外人丁○○為名義上之買受人，於96年11
            月1日具名向被告承買系爭23筆土地，訴外人丁○○及原債務人吳景源並擔任買賣契約之見證人。約
            定買賣價金為2,700萬元，但同意委由被告訴訟代
            理人所屬之「全民聯合法律事務所」對訴外人楊獻
            章提起民刑事訴訟，如被告及訴外人吳心對訴外人
            楊章追償所得，如均在450萬元以內者，訴外入
            吳心同意供為系爭買賣之追加款，由被告取得，至
            於超過450萬元部分，則歸訴外入吳心取得。
      （七）上述各情，業據兩造分別提出委託協議書、土地登
            記謄本、債權讓與證明書、債權憑證、債權讓渡書
            、土地所有權異動紀錄土地買賣契約書、委任合約
            書、執行分配表、稅額繳款書、移轉契約書、委託
            協議書、不動產買賣契約書及起訴書等為證，核與
            證人丙○○、甲○○、乙○○所證述之內容相符，
            信屬實在。
  二、按解釋當事人所立書據之真意，應以當時之事實及其他一
      切證據資料為其判斷之標準，不能拘泥字面或截取書據中
      一二語，任意推解致失真意；易言之，契約應以當事人立
      約當時之真意為準，而真意何在，又應以過去事實及其他
      一切證據資料為斷定之標準，不能拘泥文字致失真意。次
      按，民法第528條規定：「稱委任者，謂當事人約定，一
      方委託他方處理事務，他方允為處理之契約。」，又「受
      任人處理委任事務，應依委任人之指示，並與處理自己事
      務為同一之注意，其受有報酬者，應以善良管理人之注意
      為之」，同法第535條亦有明文。另按「當事人主張有利
      於己之事實者，就其事實有舉證之責任」，民事訴訟法第
      277條前段定有明文。又債務人履行債務，應依債之本旨
      提出給付。債務人是否依債之本旨提出給付，應以其所提
      出之給付與契約約定之內容是否相符為斷，亦即關乎契約
      當事人如何約定之問題。如依通常觀念或依當事人之決定
      及公平原則，認所提出之給付本應具備之內容或條件，有
      未具備者，即應認所為之給付不符合債之本旨。
  三、本件依兩造所不爭執為真正之系爭協議書內容觀之，其前
      言雖僅記載被告委託原告承買訴外人中華成長四公司對債
      務人吳景源之債權（協議書文字則誤載為委託原告承買債
      務人吳錦源在訴外人中華成長四公司之債權），另系爭協
      議書第六條記載「六、業務報酬：甲方本案件承受過戶完
      畢時，應付總價金百分之四給予乙方做為業務報酬費。」
      。惟證人即原告公司原負責人丙○○於本院97年7月30日
      言詞辯論期日審理中，對被告訴訟代理人所詢問：「94年
      12月1日的協議書是否只授權合作開發公司出面代理被告
      方面去買債權而已？」一節，結證表示：「除了買債權外
      ，還有法院的強制執行方面，也就是如何讓被告方面去取
      得土地的所有權，而不是只讓被告方面取得債權人的地位
      」。參酌一般社會交易常態，本院因認兩造所成立之委任
      契約之真意，並非僅係委由原告協助被告向訴外人中華成
      長四公司承買債權而已，主要之委任事務，實係委任原告
      協助被告取得系爭23筆土地之所有權。又查，系爭23筆土
      地上當時存在有二座墳墓一節，為兩造所共同知悉，兩造
      復約定由原告負責排除，且被告不負擔任何費用，是原告
      自負有排除地上墳墓之義務，而非如原告公司原負責人丙○○所稱：「... 墳墓即使沒有排除掉，被告方面也要承
      擔這個瑕疵，因為他們買的價格是便宜的」云云。是原告
      所稱系爭協議書原告所受委託之六點事項，其各項約定之
      義務內容，各自獨立，彼此間並無關連性，亦無任何文字
      提及需排除系爭23筆土地上之墳墓後被告始須給付委任報
      酬等語，核非可採；被告所辯系爭業務報酬費用之給付，
      附有原告公司必須負責排除系爭23筆土地上之二座墳墓之
      要件一語，應屬有據。
  四、再查，原告雖於96年5月18日另與訴外人尚昱公司簽立另
      份委託協議書，而委託訴外人尚昱公司處理系爭23筆土地
      之地上物之清理點交事宜（即包含地上之二座墳墓之排除
      ）。而訴外人尚昱公司之負責人楊章於96年7月27日以
      被告代理人名義，對原債務人吳景源、吳欽賜聲請遷墓交
      地之調解（本院沙鹿簡易庭96沙簡調字第74號），然其在
      未另行取得被告同意出售土地之授權下，卻就未獲授權之
      土地買賣事項進行調解，並代被告將系爭23筆土地以3,00
      0萬元之對價出售予訴外人吳心，且向訴外人吳心取得300
      萬元定金及原債務人吳景源尚欠之不足額債權代償對價15
      0萬元。原告公司原負責人丙○○對本院所詢問：「委託
      楊章處理有無簽立授權書？」，證稱：「我們有簽立複
      委託書，我們也有交付庚○○的印章給楊章，庚○○的
      印章是當初處理債權買賣的時候，庚○○委託合作公司代
      刻的，合作公司後來把這章交給楊章。委託楊章處理
      的就只有地上物的排除而已，並沒有授權他可以出售土地
      」。參以訴外人楊章復因無權代被告簽立不動產買賣契
      約書之行為，而為檢察官起訴偽造文書罪嫌，現由本院97
      年度訴字第2773號刑事案件審理中。是訴外人楊章代被
      告將系爭23筆土地以3,000萬元之對價出售予訴外人吳心
      ，對被告而言，自不生拘束之效力，則訴外人楊章縱有
      與訴外人吳心一併達成支付報酬而由訴外人吳心自行清除
      地上墳墓之約定，亦不足為原告對被告所應負之地上墳墓
      排除義務，因此即謂完成。
  五、又查，訴外人吳心據其與訴外人楊章所達成之上述土地
      買賣約定，而要求被告履行系爭23筆土地所有權移轉登記
      ，為被告拒絕，嗣經磋商，乃改由訴外人丁○○為名義上
      之買受人，並於96年11月1日具名向被告承買系爭23筆土
      地，買賣契約書第六條、第十條明白載明：「... 甲方（
      指被告）玆確認並保證絕未授權... 楊章出售本23筆土
      地... 」、「甲乙雙方均同意本23筆土地係以現況點交，
      土地上之二個墓園由乙方（指訴外人丁○○）自行負責遷
      移，與甲方（指被告）無涉」。原告公司原負責人丙○○
      對本院復證述：伊係委外處理墳墓排除事宜，最後由何人
      清除，伊並不清楚等語。是客觀上足認自兩造94年12月1
      日簽立系爭協議書起，至96年11月1日被告將系爭23筆土
      地出售予訴外人丁○○之日止，系爭23筆土地上之二座墳
      墓仍未自土地上排除，原告對被告所應負之地上墳墓排除
      義務，確未履行完成，嗣係因被告將系爭23筆土地出售予
      訴外人丁○○之後，始由買受人丁○○方面進行地上墳墓
      之清除。
  六、綜上所述，系爭報酬費用之給付，既附有原告公司必須負
      責排除系爭23筆土地上之二座墳墓之要件，原告對被告所
      負之地上墳墓排除義務，復未依約履行。是原告本於系爭
      協議書之法律關係，訴請被告給付酬金760,000元，及自9
      5年6月30日起至清償日止，按週年利率百分之5計算之利
      息，為無理由，其訴應予駁回；又原告之訴既經駁回，其
      假執行之聲請，失所附麗，併予駁回。
  七、本件事證已臻明確，兩造其餘攻擊、防禦方法、舉證及所
      聲請調查之其他證據，核與判決無影響，爰不逐一論述，
      併此敘明。
丁、據上論結，原告之訴為無理由，依民事訴訟法第78條，判決
    如主文。
中    華    民    國    97    年    9    月     30    日
                  民事第二庭    法  官  林宗成
正本係照原本作成。
如對本判決上訴，須於判決送達後20日內向本院提出上訴狀。
中    華    民    國    97    年    9    月     30    日
                                書記官


司法院資訊處製作；財團法人民間司法改革基金會備份。
